【裁判字號】    95,訴,1735
【裁判日期】    970118
【裁判案由】    損害賠償
【裁判全文】
臺灣桃園地方法院民事判決              95年度訴字第1735號
原      告  丙○○
訴訟代理人  丁○○
被      告  幸大建設開發股份有限公司
法定代理人  甲○○
被      告  乙○○○
共      同
訴訟代理人  蔡讚燁律師
上列當事人間請求損害賠償事件，於民國96年12月19日言詞辯論
終結，本院判決如下：
    主  文
被告幸大建設開發股份有限公司應給付原告新臺幣貳拾柒萬柒仟
伍佰貳拾元，及其中捌萬貳仟元自民國八十六年七月二十五日起
，其餘壹拾玖萬伍仟伍佰貳拾元自民國九十七年一月十九日起，
均至清償日止，按週年利率百分之五計算之利息。
被告乙○○○應給付原告新台幣肆拾壹萬伍仟肆佰捌拾元，及自
民國九十七年一月十九日起至清償日止，按週年利率百分之五計
算之利息。
原告其餘之訴駁回。
訴訟費用由被告幸大建設開發股份有限公司、乙○○○各負擔四
分之一，餘由原告負擔。
本判決第一項於原告為被告幸大建設開發股份有限公司預供擔保
新台幣壹拾萬元後得假執行；但被告幸大建設開發股份有限公司
如以新臺幣貳拾柒萬柒仟伍佰貳拾元預供擔保後，得免為假執行
。
本判決第二項於原告為被告乙○○○預供擔保新台幣壹拾伍萬後
得假執行；但被告乙○○○如以新台幣肆拾壹萬伍仟肆佰捌拾元
預供擔保後，得免為假執行。
原告其餘假執行之聲請駁回。
    事實及理由
一、按訴狀送達後，原告不得將原訴變更或追加他訴，但請求之
    基礎事實同一者，或擴張或減縮應受判決事項之聲明者，或
    不甚礙被告之防禦及訴訟之終結者，不在此限，民事訴訟法
    第255 條第1 項第2 款、第3 款、第7 款定有明文。查本件
    原告起訴時原聲明「請求被告應連帶給付原告新臺幣（下同
    ）1, 302,000元，及自民國86年10月22日起至清償日止，按
    年息5%計算之利息」，惟其訴訟標的可分為2 部分，即解除
    房地買賣契約後之價金返還請求權1,220,000 元及其利息暨
    委託代辦過戶契約解除後之預收稅費返還請求權82,000元及
    其利息。嗣原告於96年3 月28日將上開聲明中利息部分起算
    日變更為「86年4 月11日」，核原告上開所為，僅係單純擴
    張遲延利息請求之聲明，自應准許之。原告同日另將上開價
    金返還請求權之聲明部分，變更為先位聲明，並以如被告於
    86年之解除契約意思表示有效者，被告請求之違約金過高，
    扣除合理違約金後剩餘之價金應返還，故追加備位聲明「請
    求被告應連帶給付原告611,000 元，及自民國86年4 月11日
    起至清償日止，按年息5%計算之利息」（至於備位聲明中之
    「82,000元及其利息」，即上開預收稅費返還請求權部分並
    無追加之情形），核原告上開追加備位聲明部分之基礎事實
    與其先位聲明之基礎事實，均係就兩造間86年4 月11日房屋
    、土地買賣契約履行、違約及其效果等事實，其二者請求之
    基礎事實同一，且不甚礙被告之防禦及訴訟之終結，揆諸首
    揭規定，應予准許。
二、本件原告起訴主張：
  (一)原告於86年4 月11日與被告幸大建設開發股份有限公司（下
    稱幸大公司）、乙○○○分別簽定預定房屋買賣契約書及預
    定土地買賣契約書（下分稱系爭房屋買賣契約、系爭土地買
    賣契約），向被告購買其等興建坐落桃園縣龜山鄉○○○段
    社后坑大湖頂小段481 等14筆地號土地上之「大江山社區」
    第L 棟第1 層第8 號房屋（即同段2029建號）1 戶及其基地
    （下稱系爭房地），買賣總價款406 萬元（房屋價款1,299,
    200 元、土地價款2,760,800 元），原告並已依約繳清全部
    自備款122 萬元（房屋部分390,400 元、土地部分829,600
    元），所餘買賣尾款284 萬元則於訂約當時即簽定代辦貸款
    委託書（下稱系爭代辦書）委由被告向金融機構洽辦貸款支
    付；另因委託被告幸大公司辦理系爭房地過戶事宜，並付清
    預收稅費（含代辦費、規稅費、契稅、鑑證費、保險費）82
    ,000 元 。嗣被告未盡受託人之義務，不為選擇同時期有承
    辦較低貸款利率（即年息7.7%）之合作金庫銀行（下稱合庫
    銀行）洽辦貸款，竟選擇利率較高（即年息8.6%）之關係企
    業聯邦商業銀行（下稱聯邦銀行）為貸款銀行，原告屢以存
    證信函催告被告就房貸利率商議結果回覆，惟被告不但未予
    置理，反動輒以違反定型化契約約款逼迫原告接受，被告此
    舉有違系爭房屋買賣契約第24條誠信公平原則之約定。甚且
    ，被告竟反指原告違約，已為解約並沒收已繳清之全部價款
    ，並於94年4 月8 日逕將系爭房屋出賣予第三人陳鳳珠，則
    被告一屋二賣之違約行為，已造成原告損害。又因系爭房地
    之出賣人非為同一人，即房屋部分由被告幸大公司興建，土
    地部分則由被告乙○○○提供，依系爭房屋買賣契約第18條
    、土地買賣契約第11條約定，被告幸大公司與被告林許美間
    就本件買賣所應履行之義務互負連帶責任，被告自應就本件
    原告所受上開損害負連帶賠償之責。
  (二)本件買賣尾款，依系爭代辦書內固載明由被告代原告尋覓金
    融機構以辦理抵押貸款，並依系爭房屋買賣契約第26條、土
    地買賣契約第15條均載明代辦貸款委託書視為原契約之一部
    分，故兩造因系爭代辦書所成立之委任契約，同為本件買賣
    契約之一部分，則本件買賣總價款406 萬元，當然包含原告
    付予被告代辦貸款之報酬。換言之，系爭代辦書既非獨立之
    契約，則原告委任被告代辦貸款究係「有償」抑或「無償」
    ，絕不應僅就系爭代辦書「單獨」憑判之，應依「整體買賣
    契約」是否有償加以審斷為是。故而，原告委任被告代尋貸
    款機構仍屬受有報酬之委任，僅該報酬之數額並未特別列載
    於契約中，實則已包含於整體買賣契約之總價款內，依民法
    第535 條規定，被告自應善盡善良管理人之注意義務，為原
    告力尋最有利之貸款方案。被告代原告所尋覓之金融機關係
    利息較高之聯邦銀行時，原告遂於86年7 月15日以存證信函
    指示被告向較低利率之合庫銀行代為洽辦貸款事宜，惟被告
    並未依該指示辦理，堅以不利於原告之聯邦銀行迴龍分行為
    指定貸款銀行，後竟又以原告遲延給付、違約不辦理貸款為
    由，遽以片面解除本件買賣契約。被告既與原告簽定委任契
    約並受有報酬，自應依從委任人之指示善盡注意義務，尋覓
    最有利於委任人之貸款銀行，否則即係違反兩造所訂之委任
    契約。縱如被告所辯其代辦貸款並未受有報酬云云，然被告
    從事建築業買賣多年，對於各家銀行房貸利率之高低，理應
    相當熟稔，縱使被告疏而未查有較低利率之房貸方案，原告
    亦已為指示有較低利率之房貸方案可尋，惟被告對此仍置若
    罔聞，顯然已違與處理自己事務為同一之注意義務，被告事
    後再誆稱不知有較低利率之房貸方案，抑或辯稱已盡貸款之
    能事，均僅係諉過避責之詞，與事實全然不符。又原告已遵
    約於86年6 月12日以其配偶洪英美名義（即預備為系爭房屋
    登記名義人）在聯邦銀行開設帳號000000000000之帳戶，被
    告怎可謂稱原告未配合前往聯邦銀行開戶以辦理貸款事宜。
    至被告復辯稱原告在其無從代尋適合之貸款機構後，尚亦可
    以現金支付尾款，並非必須貸款，原告是否向金融機構申請
    貸款事宜本即其自由云云，惟原告既已選擇以貸款之方式完
    成尾款之支付並委任被告代辦貸款，則被告即有代原告尋覓
    最有利之貸款方案之「義務」，力尋最有利於原告之貸款方
    案方符委任契約之內涵。故則本件被告既未依委任契約，善
    盡其義務，已係違約在先，致原告無從辦理貸款，自係不可
    歸責於原告事由之遲延，依同法第230 條並不負遲延責任，
    被告無解約之權自屬當然，其前所為之解約意思表示不生效
    力。
  (三)又依系爭房屋買賣契約第18條、土地買賣契約第11條約定，
    原告應於被告通知繳款時起一定期間內始有給付尾款之義務
    ，據被告前於86年7 月5 日所寄北投郵局14支局第50號存證
    信函（以下稱催告函）而觀，其內僅通知原告應於函到後7
    日內完成貸款手續或繳清全數價款，該通知函僅係債權人依
    民法第229 條第2 項、第3 項就未定期限之給付定明給付之
    期限而已，與同法第254 條係對已遲延之給付所為之催告，
    二者迥然有別。易言之，上開通知函件所定期日即86年7 月
    12日，僅係原告給付價金尾款之確定期日，於該期日前，原
    告縱負有債務，然因未確定給付期限，尚無遲延可言。依最
    高法院82年台上字第1971號判決意旨，被告於該期日之後，
    尚須再依同法第254條就遲延給付再定期間催告原告履行後
    ，方得行使解除權。惟被告卻逕自於86年7月23日以士林蘭
    雅郵局台北83支局第183-3號存證信函（以下稱解約函）表
    示解除契約之意，催告程序於法未合，其解約之意思表示不
    生效力。此外，依系爭代辦書第2條約定被告應先將系爭房
    地產權移轉予原告名下，始再辦理貸款手續，否則同代辦書
    第3條、第5條約定，豈非形同具文，然因被告並未辦理系爭
    房地所有權移轉，致原告無法向聯邦行申辦貸款。
  (四)另台北縣汐止林肯大郡慘案發生後，桃園縣政府著眼於山坡
    地建築之高危險性，曾於86年10月2 日由該府公務局建管課
    ，就縣內轄區之山地建築物徹底清查，調查結果認定「大江
    山社區」屬有危險之虞之山坡地建築物，原告即於86年10月
    22日以存證信函促請被告就前揭桃園縣政府勘查所為之調查
    缺失予以說明與補正，猶未獲理睬。原告依法請求被告就系
    爭房屋之瑕疵予以補正，惟被告視若罔聞，依最高法院89年
    台上字第1085號、91年台上字第1315號判決及同院77年度第
    7 次民事庭會議決議意旨，原告自亦得行使民法第264 條之
    同時履行抗辯權，拒為尾款之給付。故而被告再以原告給付
    遲延為由解除買賣契約，其解除之意思表示仍不生任何效力
    。
  (五)另按系爭房屋、土地買賣契約內條款均由被告事前擬定，屬
    消費者保護法所稱之定型化契約。且依系爭房屋買賣契約第
    4 條、土地買賣契約第4 條約定，一旦於原告遲延給付尾款
    時，被告即可據該契約條款沒收「全部已繳價款」。惟依內
    政部所頒訂之預售屋買賣契約書範本（以下稱內政部契約範
    本）第27條第2 項規定，購買預售屋買方有所違約時，賣方
    得沒收買方所繳價金，但以房地總價款之15 %為其上限。而
    本件被告以系爭房屋買賣契約第4 條、土地買賣契約第4 條
    約定原告違約時，不論原告已繳價金多寡，「全部」均沒收
    之，相較於前揭內政部契約範本所訂15% 之上限，係課予消
    費者顯不相當之賠償責任，依消費者保護法第12條、消費者
    保護法施行細則第14條第3 款、第4 款規定，系爭房屋買賣
    契約第4 條、土地買賣契約第4 條有關「已繳價金全部沒收
    」之約定，應屬無效。
  (六)綜上所述，本件被告違反委任契約之注意義務，致原告無從
    辦理房屋貸款，則原告尾款給付遲延係不可歸責，依法被告
    自無解約之權。退步而言，縱令被告欲解除契約，然其未經
    合法催告，程序尚非完備，自不生解約之效力。且被告亦未
    依法就系爭房屋之瑕疵予以補正，在被告未修補完成前，原
    告自得行使同時履行抗辯權，原告未給付尾款自非遲延。況
    被告據以沒收原告已繳價金之約定，違反消費者保護法及其
    施行細則之規定，應屬無效。是以，被告沒收原告已繳之全
    部價金，於法無據。故在被告將系爭房地出賣予第三人陳鳳
    珠，原告乃於95年9 月22日以大業郵局第484 號存證信函寄
    予被告解除本件買賣契約後，依民法第259 條規定，被告應
    負返還原告已繳全部價金1,220,000 元之義務。
  (七)縱認被告前所為解除買賣契約之行為有效，惟依系爭代辦書
    第5 條約定被告僅得請求損害賠償，不能沒收原告已繳全部
    之價金。另據被告嗣已再將系爭房屋出售予第三人陳鳳珠，
    獲有買賣價款396 萬元，與本欲出售予原告之價格406 萬元
    相較，本件被告所收取之違約金1,220,000 元顯高於其所失
    之利益甚多。是若本件買賣原告違約時，應以上開內政部契
    約範本第27條第2 項所定系爭房屋總價款406 萬元之15% 即
    609,000 元，作為其損害賠償之上限較為合理。是依民法第
    251 條、第252 條規定，請求鈞院依職權以被害人所受損益
    、兩造之社會經濟地位、加害人之經濟能力，酌減本件違約
    金至609,000 元，逾此金額即611,000 元，被告應返還予原
    告。
  (八)另原告委任被告幸大公司辦理系爭房地過戶手續之委任契約
    既因兩造間之房屋、土地買賣契約已解除，當然一併解除，
    原告自得依民法第259 條第2 款規定，請求被告幸大公司返
    還原告所交付之預收稅費82,000元及自交付時起之法定利息
    。
  (九)為此，爰依民法第259 條第2 款規定及系爭房屋買賣契約第
    18 條 、土地買賣契約第11條之約定、民法252 條、第179
    條規定，提起本件訴訟，並先位聲明：被告應連帶給付原告
    1,220, 000元，及自86年4 月11日起至清償日止，按年息5%
    計算之利息，被告幸大公司應給付原告82,000元，及自86年
    4 月11 日 起至清償日止，按年息5%計算之利息，願供擔保
    ，請准為假執行之宣告；另備位聲明：被告應連帶給付原告
    611,000 元，及自86年4 月11日起至清償日止，按年息5%計
    算之利息，被告幸大公司應給付原告82,000元，及自86年4
    月11日起至清償日止，按年息5%計算之利息，願供擔保，請
    准為假執行之宣告。
三、被告則以：
  (一)本件買賣迭經被告屢次催告原告辦理銀行貸款或繳清尾款28
    4 萬元，均未獲置理後，被告業以上開解約函解除契約，並
    依系爭房屋買賣契約第4 條、土地買賣契約第4 條約定，沒
    收原告已付之全部價金122 萬元。
  (二)按銀行辦理中長期分期償還放款，應依據借款人償債能力，
    經借貸雙方協議；借款人所提抵押物之放款值，由銀行根據
    其時值，折舊率及銷售性，覆實決定，銀行法第14條、第37
    條分別定有明定。復依系爭房屋買賣契約第3 條第2 款後段
    、第8 條後段分別載明：「倘因金融政策關係或甲方（指原
    告）貸款條件不合，致不能核貸或核貸金額無法如數貸足時
    ，或甲方自願不貸者，甲方均應於收到乙方（指被告幸大公
    司）通知7 日內以現金壹次向乙方付清，否則即係違約」、
    「若甲方不辦理金融貸款者，應於繳清全部價款，乙方始辦
    理產權登記」，系爭土地買賣契約第3 條第3 項亦載明：「
    甲方（指原告）如委託乙方（指被告乙○○○）向金融機關
    貸款者，…有關貸款金融機關由乙方指定金融機關貸款之期
    限、利率、分期償還方式悉依各金融機關之規定辦理購屋貸
    款，倘因金融政策關係或甲方貸款條件不合，致不能核貸或
    核貸額無法如數貸足時，甲方均應於收到乙方通知7 日內以
    現金壹次向乙方付清」；而系爭代辦書第2 條後段復載明：
    「貸款金額、期限、利息及分期償還方式，甲方（指原告）
    願依照金融機關之決定與規定辦理一切手續，並如約履行其
    義務。有關貸款之金融機構，由乙方（指被告幸大公司、乙
    ○○○）指定」。而此所謂代辦貸款，係指代辦由被告指定
    之金融機構辦理貸款，並非代辦任何金融機構之貸款，且在
    實務上為求便利作業，仍約定由建商指定金融機關，以便大
    宗談判爭取有利之貸款額度、利率及貸款期限。事實上，當
    時被告在尋覓金融機關時，曾多方探詢比較，而同一批「大
    江山社區」申辦貸款戶中，除部分因具勞工優惠貸款資格者
    ，另向土地銀行申貸外，餘未申辦優惠貸款之住戶，皆配合
    從被告選定利率相同之聯邦銀行或安泰銀行中擇定一家為貸
    款銀行，惟獨原告不配合辦理貸款。本件買賣並無被告應依
    原告指定之金融機關或利率代辦貸款之約定，況於斯時在合
    庫銀行所承辦房貸業務中並無原告前述之貸款額度及利率之
    情，且在被告解約前履次告知原告上情，惟仍未獲理睬。
  (三)又按行使權利，履行義務，應依誠實及信用方法，自被告於
    86年7 月5 日以存證信函通知原告至聯邦銀行迴龍分行完成
    貸款手續或現金一次付清時起迄今，期間原告本可隨時為其
    權利上之主張，時至今日，相隔十餘年，被告幸大公司執事
    更異，蒐證不易，原告始為本件主張，尤悖誠信。再就本件
    代辦貸款乙節，被告並未受有報酬，無所謂善良管理人之適
    用，況系爭代辦書已明定條款，原告並非必須貸款，其可自
    行選擇貸款與否，且辦理抵押貸款與房屋所有權先行移轉無
    關，一般建商出售房屋均採產權移轉與抵押同時併行，否則
    將有先辦理過戶後，無法收到尾款之危險。是原告所謂系爭
    房屋買賣總價款已含代辦貸款之報酬云云，並非事實，此觀
    諸系爭房屋或土地買賣契約對於有無辦理貸款者，並無價金
    之差異自明。又原告所謂未定期催告云云，並非事實，顯屬
    誤解法律，且依在系爭房屋買賣契約第3 條第2 款、第4 條
    、土地買賣契約第3 條第3 項約定，催告後7 日內要一次付
    清尾款，係指定期給付而非不定期給付。
  (四)另上開內政部契約範本於本件買賣訂約當時並不存在，況其
    亦非強制規定，且斯時約定違約金，依民法第153 條契約自
    由原則法理，並無強制力。至原告另謂稱已以其配偶洪英美
    之名義至聯邦銀行開設帳戶，其已配合辦理貸款云云，姑不
    論系爭房屋買賣契約第7 條、土地買賣契約第9 條已載明原
    告為產權登記名義人，洪英美並非本件買賣之買受人，倘若
    原告確已配合辦理貸款，則被告早已辦妥貸款事宜，故原告
    無法貸款，實係原告本身因素所致，況依系爭房屋買賣契約
    第3 條第2 款、土地買賣契約第3 條第3 項、代辦書第5 條
    明文約定，如無法核貸時，被告不負責，原告仍應付清尾款
    。
  (五)原告指稱系爭房屋有瑕疵，並曾來函要求建築師、土木、結
    構、土地技師公會鑑定簽證云云。查系爭房屋之現況，經鈞
    院依職權函詢桃園縣政府，所獲函覆並無何瑕疵之情，有則
    僅位於系爭房屋旁之幸美七街水溝淤積，此屬管理問題，與
    系爭房屋瑕疵無關，顯見系爭房屋並無瑕疵，此亦由歷經92
    1 等多次大地震仍無受損等事實可證，否則不致事隔多年仍
    得以出售。
  (五)另上開預收稅費82,000元，繳款人係洪英美，並非由原告繳
    付。而被告於解約後，將系爭房屋售予第三人陳鳳珠，買賣
    總價實際僅為374 萬元，以系爭房屋原本買賣總價406 萬元
    而論，兩者已有差價32萬元，且原告未支付價金尾款，被告
    受有自87年7 月24日起至94年3 月23日止之利息損失1,081,
    000 元，即使不另計被告長期繳納房屋稅、地價稅、管理費
    、廣告仲介費等費用，僅就折損差價及利息損失已達1401,0
    00元，本件並無違約金過高之情等語，資為抗辯，並聲明：
    駁回原告之訴及假執行之聲請；如受不利判決，願供擔保，
    請准為宣告免假執行。
四、得心證理由：
  (一)原告主張其於86年4 月11日與被告幸大公司、乙○○○分別
    簽定系爭房屋及土地買賣契約，向被告購買系爭房地，買賣
    總價款406 萬元，原告並已依約繳清全部自備款122 萬元，
    所餘尾款284 萬元則委由被告向金融機構洽辦貸款支付，另
    辦理系爭房地過戶所需之稅費82,000元，業已支付；嗣被告
    未依原告指示向合庫銀行洽辦代款，而以聯邦銀行為貸款銀
    行供原告選貸或一次付清尾款，原告不從後，被告於86年7
    月23日以上開解約函為解除契約之意思表示，被告並於94年
    4 月8 日將系爭房地出售予第三人陳鳳珠；又系爭房地之其
    中房屋部分之出賣人為被告幸大公司，土地部分為被告乙○
    ○○，依系爭房屋買賣契約第18條、系爭土地買賣契約第11
    條約定，被告幸大公司與被告林許美間就本件買賣所應履行
    之義務互負連帶責任等情，為被告所不爭執，復有原告提出
    預定房屋買賣契約書、代辦貸款委託書、預定土地買賣契約
    書、存證信函及其掛號郵件收據及回執、建物謄本、預收稅
    費收據等為證，應堪信為真正。
  (二)原告復主張其無違背本件買賣契約之約定，是被告違反委任
    契約之注意義務在先，且系爭房屋有瑕疵，在被告未修補完
    成前，原告自得行使同時履行抗辯權，被告所為之解約不合
    法不生效力，並系爭房屋買賣契約、土地買賣契約內關於沒
    收已繳納價金之條款有違消費者保護法及其施行細則之規定
    ，應屬無效，而被告又已將系爭房地出售予第三人，因此可
    歸責之事由，致被告給付不能，原告已解除契約，爰先位請
    求被告依民法第259 條第2 款規定，連帶返還原告已繳付之
    自備款122 萬元及其利息；如被告上開解除契約意思表示生
    效者，其主張之違約金過高，應予酌減為總價金15% ，備位
    請求被告連帶返還剩餘之自備款61.1萬元及其利息；系爭房
    屋、土地買賣契約既已解除，原告與被告幸大公司之委託辦
    理系爭房地過戶登記契約，亦一併解除，故被告幸大公司亦
    應返還原告交付之預收稅費82,000元及其利息等語，被告則
    以前揭情詞置辯。本院依據兩造於審理中提出之書面及言詞
    陳述，認本件之爭點厥為：(1)被告86年7 月23日所為解除系
    爭房地買賣契約之意思表示是否生效？(2)如果被告解除契約
    意思表示生效者，被告得主張之合理違約金是否超過原告已
    繳納之自備款？如超過者，原告得否請求被告連帶返還？(3)
    系爭房地過戶登記稅費82,000元是否係由原告向被告幸大公
    司預納？原告請求返還是否有據？
  (三)爰依上開爭點說明如下：
    (1)被告86年7 月23日所為解除系爭房地買賣契約之意思表示
      業已生效。
      系爭房屋買賣契約第3 條第2 款、第4 條分別約定載明
        ：「金融機關貸款部分…，係屬期款之一部分，由甲方
        （指原告）委託乙方（指被告幸大公司）向金融機構代
        辦貸款以資抵繳，有關貸款金融機關由乙方指定，甲方
        並簽立代辦貸款委託書，…甲方並應照金融機構之規定
        及乙方之通知親自辦理貸款手續，…倘因金融政策關係
        或甲方貸款條件不合，致不能核貸或核貸金額無法如數
        貸足時，或甲方自願不貸者，甲方均應於收到乙方通知
        7 日內以現金壹次向乙方付清，否則即係違約」、「甲
        方應繳之各期期款於接到繳款通知起7 日內，依約如數
        以現金或…繳訖，如經乙方催告5 日內仍不繳付者，視
        同違約，乙方得逕行片面解約，甲方已付之全部價款無
        條件由乙方沒收」等語（本院卷第7 頁）；另系爭土地
        買賣契約第3 條第2 項、第3 項、第4 條亦分別約定載
        明：「甲方（指原告）按照繳款明細表銀行貸款部分，
        如委託乙方（指被告乙○○○）向金融機關代辦貸款以
        資以資抵繳，應於接到乙方通知5 日內前來乙方指定地
        點另立代辦貸款委託書交付乙方…」、「甲方如委託乙
        方向金融機關貸款者，…有關貸款金融機關由乙方指定
        ，金融機關貸款之期限、利率、分期償還方式悉依各金
        融機關之規定辦理購屋貸款，倘因金融政策關係或甲方
        貸款條件不合，致不能核貸或核貸額無法如數貸足時，
        甲方均應於收到乙方通知7 日內以現金壹次向乙方付清
        。若係甲方中途改變主意自願不貸或未能如期協辦或主
        動向核貸金融機關拒絕貸款者，甲方亦應於收到乙方通
        知日起7 日內以現金將擬貸金額全部壹次向乙方付清，
        否則即係違約」、「甲方若不按時繳付各期土地價款時
        ，…如經乙方催告5 日內仍不繳付者，視同違約，乙方
        得逕行片面解約，甲方已付之全部價款無條件由乙方沒
        收」等語（本院卷第22、23頁）。而原告並於86年4 月
        11日分別就系爭房地尾款部分簽立系爭代辦書委託被告
        代辦金融機構貸款，此亦有原告提出代辦貸款委託書2
        件影本附卷可稽（本院卷第17至19、31至33頁），並為
        兩造所不爭執。是依兩造約定原告就系爭房地買賣價金
        尾款284 萬元部分，係以銀行貸款方式支付，並約定「
        貸款金融機關由被告指定」，原告應配合辦理貸款事宜
        ，如屆時無法貸款或原告不願貸款，無論原因為何，於
        原告於接到乙方通知7 日內未以現金1 次向被告付清即
        視同違約。
      而被告於兩造簽約後係指定「聯邦商業銀行」為辦理上
        開貸款金融機關，並通知原告配合辦理相關手續等情，
        亦為兩造所不爭執。雖兩造間上開代辦貸款約定係屬委
        任契約之性質，原告為委任人，被告為受任人，依民法
        第535 條前段規定，受任人被告應依委任人原告委託之
        指示處理上開事務。惟上開代辦貸款委任契約並非全然
        係為委任人原告之利益而訂立，其尚有保障受任人被告
        權益，即保障被告系爭房地買賣價金尾款取得）之目的
        存在（甚至後者方為此委任契約成立之主要目的）；再
        者，一般建商每次推出預售房屋建案之戶數並非少數，
        且多數尾款均以金融機構貸款之情況下，多係由建商事
        先洽妥特定之金融機構，再依個別客戶之情形承辦貸款
        事宜，此所以系爭房屋及土地買賣契約均約定「貸款金
        融機構由被告指定」。否則，若謂每件貸款事宜建商均
        須依購屋人之指示，尋覓適合個別客戶之貸款利率、條
        件等優惠，豈非限制建商在未尋得符合購屋者所要求之
        貸款方案前，永不得辦理交屋完成買賣。是原告主張被
        告未依其指示向合庫銀行洽辦貸款事宜，有違背其受託
        義務云云，尚不足採。
      被告主張其依上開約定，代為洽商聯邦銀行迴龍分行辦
        理系爭房地貸款，並通知原告辦理貸款事宜之事實，為
        原告所不爭執，且有原告提出之原預定為系爭房地登記
        名義人，即其配偶洪英美於86年6 月12日在聯邦銀行迴
        龍分行開立之存褶影本及存褶存款明細分類帳各1 份可
        稽（本院卷第103 頁、第105 頁反面）。而原告以聯邦
        銀行利率過高為由拒絕向聯邦銀行辦理貸款等情，亦為
        原告所不爭執。嗣被告方於86年7 月5 日以上開催告函
        催告原告「於7 日內完成貸款手續或將尾款1 次付清，
        逾期將解除契約沒收全部已繳交價金」，該函於同年月
        7 日送達原告；惟原告屆期仍未配合至聯邦銀行辦理貸
        款或將尾款1 次付清，且於同年月15日以存證信函函復
        ，要求被告「極力向聯邦銀行爭取較低利率，否則轉向
        合庫龜山支庫洽辦」等事實，亦為兩造所不爭執，並有
        上開2 函及回執影本可稽（本院卷第34、61頁、第62頁
        反面）。原告既未依照被告指示向承辦系爭房地貸款之
        銀行辦理貸款或以現金支付系爭房地尾款，依上開兩造
        間系爭房屋買賣契約第3 條第2 款及系爭土地買賣契約
        第3 條第3 項之約定，原告即屬違約，應堪認定。
      又依系爭房屋買賣契約第4 條及系爭土地買賣契約第4
        條，於原告違約之情形下，被告得逕行片面解約（解除
        契約）。而此項約定係兩造間上開契約解除權之約定，
        只要原告違約之事由發生者，被告之解除權即產生，被
        告即得依約行使其解除權。此與民法第254 條、第255
        條之當事人給付遲延所生之法定解除權不同。原告主張
        被告解除權之行使不符民法第254 條等語，尚有誤解。
        被告於原告未依其催告後7 日內向聯邦銀行辦理貸款或
        以現金支付系爭房地尾款，再於同年7 月23日以上開解
        約函解除契約，並於同年月24日送達原告等情，已據其
        提出存證信函及其掛號郵件收據附卷可稽（見本院卷第
        62頁），並原告亦不為爭執，據此本件被告依約逕行解
        除契約，業已生效。
      至於原告主張以被告並未辦理房屋所有權移轉，致其無
        法向聯邦銀行申辦貸款等語。惟依系爭房屋買賣契約第
        8 條後段約定載明：「若甲方不辦理金融貸款者，應於
        繳清全部價款，乙方始辦理產權登記，倘甲方未依本條
        之約定事項辦理或未按期繳付價款者，視同違約論」、
        系爭土地買賣契約第7 條後段亦約定載明：「若甲方不
        辦理金融貸款者，應於收到乙方通知7 日內繳清全部價
        款，乙方始辦理產權登記」。是依約被告並不負先有移
        轉房屋產權之義務，且在銀行抵押貸款實務上，通常係
        移轉登記手續及抵押權設定登記手續先後接續辦理，由
        於必須先辦理房屋移轉登記手續，始能辦理抵押權設定
        登記及貸款手續，若要求被告必先將房地所有權移轉登
        記於原告，始再通知原告辦理貸款手續，則原告屆時若
        拒絕配合辦理貸款手續，被告豈非籌碼盡失，無法約束
        原告履約。是原告上開主張，亦不足採。
      原告復以系爭房屋經園縣政府公務局建管課調查結果認
        定屬有危險之虞之山坡地建築物，在被告未依法完成修
        補前，其得行使同時履行抗辯權，拒為尾款之給付云云
        。按當事人主張有利於己之事實者，就其事實有舉證之
        責任，民事訴訟法第277 條前段定有明文。經查，原告
        上開主張固據其提出86年10月22日中國時報剪報資料1
        紙（本院卷第37頁）為證。惟系爭房地有原告主張之瑕
        疵為被告所否認；況且，被告前於同年7 月23日業以原
        告未依約支付系爭房地尾款為由，合法解除系爭房地買
        賣契約，已如上述。是縱認被告出售之系爭房地確有上
        開瑕疵，原告已無從於買賣契約解除後，再為同時履行
        抗辯之主張。再者，本院依職權函詢桃園縣政府有關被
        告幸大公司所興建「大江山社區」是否屬於有危險之虞
        之山坡地建物，據桃園縣政府於96年3 月7 日以府工使
        字第0960068739號函覆表示該「大江山社區」鑑定分級
        結果及處理原則係屬B 級，係指現況發現有局部或部分
        缺失（瑕疵），建議住戶可考慮委請相關專業技師辦理
        安全檢測及改善處理（本院卷第65頁）；復參酌桃園縣
        政府於96年3 月21日以府工使字第0960086674號函附「
        大江山社區」93至95年之桃園縣山坡地住宅區安全檢查
        檢視紀錄填報表，得知「幸美七街（即系爭房屋坐落街
        名）僅上方擋土牆、截水溝有淤積，致地表水溢現象，
        後方擋土牆之角隅處，有多條45度斜向裂縫」等瑕疵外
        ，並無其他更為明顯之缺失（見本院卷第68頁至第71頁
        ），為兩造所不爭執。審就上開缺失，均為處於幸美七
        街道路旁之概況，要非屬系爭房屋直接之瑕疵或對系爭
        房地之品質有何重大影響，且原告迄未再舉證證明，自
        難憑信其所言為真實可採，併予說明。
      系爭房屋、土地買賣契約既經被告於86年7 月23日合法
        解除，則原告於95年9 月22日再以被告將系爭房地出售
        予第三人陳鳳珠，被告給付不能為由，解除上開契約，
        顯無理由。從而，原告依據民法第259 條規定，先位請
        求被告連帶返還上開自備款122 萬元及其利息，為無理
        由，應予駁回。
    (2)被告解除契約意思表示生效者，被告得主張之違約金122
      萬元過高，應酌減至系爭房屋、土地總價款之15% ，超過
      部分，原告得分別請求被告返還之。
      查系爭房屋買賣契約及系爭土地買賣契約均係由興建銷
        售大江山社區房地之被告單方預先擬定，於原告等客戶
        購買大江山社區房地時使用，是原告主張上開契約為定
        型化契約，應屬可採。按定型化契約中之條款違反誠信
        原則，對消費者顯失公平者，無效，定型化契約中之條
        款有違反平等互惠原則者，推定其顯失公平，消費者保
        護法第12條第1 項、第2 項第1 款固有明文。又定型化
        契約條款，有消費者違約時，應負擔顯不相當之賠償責
        任者，為違反平等互惠原則，消費者保護法施行細則第
        14 條3款亦有明文。惟定型化契約條款是否違反誠信原
        則，對消費者顯失公平，應斟酌契約之性質、締約目的
        、全部條款內容、交易習慣及其他情事判斷之，上開施
        行細則第13條亦有明文。本件系爭房屋買賣契約第4 條
        、土地買賣契約第4 條約定，一旦於原告遲延給付尾款
        時，被告即可據該條款沒收全部已繳價款，即總價金之
        30 %，固然高出上開契約範本第27條第2 項所定於相同
        情形時「其沒收金額以總價款之15% 為限」1 倍，對身
        為消費者之原告確有不公平之處。惟依上開條款之規定
        ，其違約金者係「購買者已繳交之價款」，此於購買者
        於簽約後即違約者，所承擔之違約金僅約8%（以建物價
        款計算為「102,400 元」），其餘約22% 於興建期間分
        18期給付，是上開違約金條款並非約定消費者不論何種
        情形均須給付相當於總價金之30% 為違約金，參照上開
        契約範本之規定，並非顯失公平。再者，系爭房地原係
        由原告之堂弟媳黃美愛於82年9 月26日向被告購買，並
        繳交部分自備款（房屋款128,000 元、土地款272,000
        元，約占總價款10%） ，其後因無力繼續繳款，至86年
        3 月22日系爭房屋完工辦理登記（見本院卷第38頁建物
        登記謄本）後之同年4 月11日始經被告之同意，由原告
        之訴訟代理人丁○○（原名「林富家」）代理將系爭房
        地之權利、義務讓渡予原告，並由原告於同日與被告簽
        訂新約，補足自備款，此有被告提出之黃美愛與被告間
        有關系爭房屋、土地買賣契約書及讓渡書各1 份可稽（
        本院卷第135 至149 頁），並為原告所不爭執。是原告
        對於系爭房屋及土地買賣契約中違約金條款之內容應已
        知之甚詳。本院綜合審酌上開違約金條款之內容、被告
        原可依約將黃美愛繳交之自備款全部沒收，惟同意原告
        受讓黃美愛原契約之權利義務，而簽訂系爭房屋、土地
        契約之前因等一切情狀，認為上開違約金條款對消費者
        之原告固有不盡公平之處，惟尚難認其對原告達到顯失
        公平之情形。從而，原告主張上開違約金條款違反消費
        者保護法第12條規定，應屬無效等語，尚不足採，核先
        說明。
      按違約金，除當事人另有訂定外，視為因不履行而生損
        害之賠償總額，民法第252 條第2 項定有明文。系爭房
        屋及土地買賣預定契約之上開違約金約定，僅約定「甲
        方若不按時繳付各期房屋、土地價款時，…如經乙方催
        告5 日內仍不繳付者，視同違約，乙方得逕行片面解約
        ，甲方已付之全部價款無條件由乙方沒收」等語，並未
        特別約定其性質為懲罰性違約金，則系爭約定違約金之
        性質係屬損害賠償額預定性違約金。又約定之違約金過
        高者，法院得減至相當之數額，民法第252 條定有明文
        。至於是否相當，即須依一般客觀事實，社會經濟狀況
        及當事人所受損害情形及債務人若能如期履行債務時，
        債權人可得享受之一切利益為衡量標準；且約定之違約
        金過高者，除出於債務人之自由意思，已任意給付，可
        認為債務人自願依約履行，不容其請求返還外，法院仍
        得依前開規定，核減至相當之數額（最高法院51年台上
        字第19號、79年台上字第1915號判例意旨參照）。查被
        告沒收原告人已繳之上開價金作為違約金，此非原告於
        違約後依自由意思所為之任意給付，故本件被告沒收之
        違約金，自有依上述之標準，以為酌定之必要，爰析述
        如下：
        I、被告所失利益部分：
          按「財政部每年均就營利事業各種同業，檢定利潤標
          準，作為課徵所得稅之依據，其核定同業利潤標準，
          係依據各業抽樣調查並徵詢各該業同業公會之意見而
          為核定（見所得稅第80條規定），可謂統計及經驗所
          定之標準，自可以之為依通常情形，營業人可得預期
          之利益之計算標準，據以核算其損害額，尚屬允當（
          最高法院76年度台上字第1756號民事判決意旨參照）
          。依財政部公布之78、79、87及91至95年營利事業各
          業所得額暨同業利潤標準，其中房屋建築營建業之同
          業淨利潤為分別為：16% 、16% 、14% 及9%（詳見最
          高法院94年度台上字第1874號民事判決、台灣高等法
          院90年度上易字第657 號民事判決及財政部賦稅署公
          告之91至95年營利事業各業所得額暨同業利潤標準表
          「Ｅ類營造業」）。而本件兩造之買賣契約係於86年
          間訂立，且依約應於86年間履行，則參酌原告提出之
          上開內政部契約範本第27條第2 款所定，主張被告所
          受之損害以總價金之15% 為上限，尚與86、87年間被
          告所經營之房屋建築營建業之同業淨利潤標準大致相
          符。是本院自得以該利潤標準15% 作為認定被告幸大
          公司所得受利益之標準；至於被告乙○○○雖非屬房
          屋建築營建業者，然其與被告幸大公司一起銷售系爭
          房屋之基地，且約定就系爭房屋、系爭土地之契約責
          任應負連帶責任，故應可比照被告幸大公司之營業利
          潤計算損失。而原告購買系爭房屋之價格為1,299,20
          0 元，購買系爭土地應有部分之價格為2,760,800 元
          ，則被告幸大公司因原告違約解除系爭房屋預定買賣
          契約所失營業利益為194,880 元（計算式：1,299,20
          0 ×0.15＝194,880） ，被告乙○○○因原告違約解
          除系爭房屋預定買賣契約所失營業利益為414,120 元
          （計算式：2,760,800 ×0.15＝414,120）。
        II、被告所受損害部分
          按負損害賠償責任者，除法律另有規定或契約另有訂
          定外，應回復他方損害發生前之原狀民法第213 條明
          文規定。又損害賠償，除法律另有規定或契約另有訂
          定外，應以填補債權人所受損害及所失利益為限。依
          通常情形，或依已定之計劃、設備或其他特別情事，
          可得預期之利益，視為所失利益，同法第216 條亦定
          有明文。再按民法第260 條規定解除權之行使，不妨
          礙損害賠償之請求，據此規定，債權人解除契約時，
          得併行請求損害賠償，惟其請求損害賠償，並非另因
          契約解除所生之新賠償請求權，乃是因債務不履行（
          給付不能或給付遲延）所生之舊賠償請求權，不因解
          除失其存在，仍得請求而已，故其賠償範圍，應依一
          般損害賠償之法則，即民法第216 條規定定之，最高
          法院55年台上字第1188號著有判例。是債權人解除契
          約時，所得併行請求損害賠償，乃係因債務不履行（
          給付不能或給付遲延）所生之舊賠償請求權，並非因
          解除契約所生之新賠償請求權，從而債權人所得請求
          者，為回復他方損害發生前之原狀，即以損害發生前
          為標準填補債權人所受損害及所失利益為限，至於因
          解除契約後，因其他情事所生之損害，自非因債務不
          履行所生之損害賠償。本件系爭房地並無因損害事實
          即原告未依約繳納尾款之發生而減少其市場交易價值
          ，而被告出售系爭房地所應得之利潤已計算如上述。
          系爭房地之價值於兩造簽定買賣契約後市場價格縱有
          貶損，亦係因市場交易價值之浮動所致，與原告之債
          務不履行非同一事實，自無相當因果關係。另基於「
          損益同歸」之原則，於解除契約之時或其後，如房地
          有升值之情形，向由建商獲得升值之利益，若謂有眨
          值則應有消費者負擔，顯與公平有悖。是被告主張系
          爭房地於解約後出售予第三人陳鳳珠差價32萬元之損
          害亦應由原告負損害賠償責任者，即屬無據。再者，
          被告主張因原告未支付價金尾款，致其等受有自87年
          7 月24日起至94年3 月23日止之利息損失1,081,000
          元及長期繳納房屋稅、地價稅、管理費、廣告仲介費
          等費用，均係契約解除後，因其他情事所生之損害，
          自非因債務不履行所生之損害賠償，是被告主張此部
          分亦應由原告負損害賠償責任，亦屬無據。
      被告幸大公司、乙○○○因原告違約解除系爭房屋、土
        地預定買賣契約所失營業利益分別為194,880 元、414,
        1 20元，已如上述。而兩造依系爭房屋、土地買賣契約
        約定原告應給付之違約金（即已給付之價金）分別為：
        390,400 元、829,600 元，超出被告等之損害金額1 倍
        ，要屬過高，爰依民法第252 條規定，分別酌減至相當
        於其等所失營業利益之194,880 元、414,120 元。至於
        ，超過部分，即經本院核減部分之195,520 元及415,48
        0 元，被告係無法律上原因而受有利益，致原告受有損
        害，為不當得利，原告備位聲明，依據民法第179 條不
        當得利規定請求被告返還，為有理由。又不當得利受領
        人應將其知無法律上之原因時所現存之利益，附加利息
        ，一併償還，民法第182 條第2 項定有明文。本件被告
        原係依兩造間契約約定沒收原告所繳交之自備款充當違
        約金，雖其主張之違約金過高，超過部分為無法律上原
        因，應依不當得利規定返還，惟此無法律上原因係因本
        院依法酌減之結果，是被告應係於本院宣示判決之日方
        知此無法律上原因。依上開規定，原告請求自本件宣判
        日之翌日，即97年1 月19日起至清償日止，按法定年利
        率5%計算之利息，為有理由；至於逾此部分之利息請求
        ，為無理由。
      另原告雖主張依系爭房屋買賣契約第18條、系爭土地買
        賣契約第11條約定訴請被告就上開不當得利債務負連帶
        清償之責。惟依上開契約條文所示，被告間就彼此契約
        及其附件對原告所應履行之義務固應負連帶責任。然連
        帶債務之成立，應以債務人明示同意或法律有規定者為
        限，民法第272 條定有明文。本件原告係依據民法第17
        9 條規定請求被告等返還不當得利，與被告等依系爭房
        屋買賣契約及系爭土地買賣契約應履行之義務並不相同
        ，自非上開條文約定之連帶範圍內；另本件並查無被告
        2 人就上開不當得利債務應負連帶清償責任之法律規定
        。是原告訴請被告等應負連帶賠償責任，自無理由，併
        予說明。
  (五)系爭房地過戶登記稅費82,000元係由原告向被告幸大公司預
    納，原告得請求被告幸大公司返還上開預收稅費及其利息。
    (1)原告主張辦理系爭房地過戶所需之稅費82,000元，業於86
      年4 月11日簽訂系爭房屋、土地買賣契約時一併支付等情
      ，有原告提出之繳費收據影本1 張（本院卷第39頁），並
      為被告幸大公司所不爭執。原告主張上開預收稅費係其委
      託被告幸大公司辦理系爭房地所交付之款項，被告幸大公
      司雖以該筆款項是否為其公司所收不清楚及上開繳費收據
      上簽約人載明為洪英美，原告並非繳款人等語置辯。
    (2)查被告乙○○○雖為系爭土地之出賣人，惟本件大江山社
      區係由被告幸大公司興建，被告乙○○○僅係該社區建物
      基地之所有權人，依一般建設公司建屋銷售之慣例，其房
      屋土地所有權移轉登記之事務均係由建設公司負責處理（
      包含由建設公司再委由專業代書辦理），甚至土地買賣契
      約亦係由地主委由建設公司代為簽訂。是原告雖係與被告
      幸大公司、乙○○○分別簽訂代辦書，惟有關系爭房屋及
      土地所有權移轉事宜實際上應係委託被告幸大公司。從而
      ，原告主張伊係直接委託被告幸大公司辦理，並將上開預
      收稅費交付被告幸大公司收受，應屬真實。又查系爭房屋
      、土地買賣契約及代辦書上之買方及委託人均係原告，依
      理自係由原告委託被告幸大公司辦理系爭房地所有權移轉
      登記手續，則原告主張其於簽約之同時交付預收稅費予被
      告幸大公司，要屬合理屬實。否則，被告幸大公司向非契
      約當事人洪英美預收稅費，豈非無據。而原告與洪英美為
      夫妻關係，為被告幸大公司所不爭執，而夫妻間購屋，常
      有以一方為契約立約人，另一方為產權登記名義人之情，
      是原告主張因為系爭房地預定登記在其妻洪英美名下，故
      上開繳費收據始以洪英美名義繳付等語，亦屬合乎情理，
      應為可採。
    (3)按當事人之任何一方，得隨時終止委任契約，民法第549
      條第1 項定有明文。本件被告依法解除系爭房屋、土地買
      賣契約後，原告委託被告幸大公司辦理系爭房屋、土地所
      有權移轉登記之委任契約之目的已無法達成，應認被告幸
      大公司同時亦已終止其與原告間之委任法律關係，自斯時
      起原告與被告間之委任法律關係已因終止而消滅。又原告
      主張系爭系爭房地所有權移轉登記手續既因其未為配合辦
      理貸款等手續而未進行，上開預收稅費尚未花用，此亦為
      被告幸大公司所不爭執，則被告自無再保有原告預繳之稅
      費82,000元之法律上原因。從而，原告依據民法第179 條
      不當得利之規定，請求被告幸大公司返還上開預收稅費82
      ,000 元 為有理由。另依民法第182 條規定，不當得利之
      受領人，應將其知無法律上之原因，所現存之利益，附加
      利息，一併償還，亦如上述。本件被告幸大公司係於86年
      7 月23日解除系爭房屋及土地買賣契約，同時終止其與原
      告間之委任契約，並該通知於同年月24日送達原告生效，
      有被告提出存證信函掛號郵件回執附卷可按（見本院卷第
      62頁背面），是被告幸大公司自86年7 月24日起已知悉其
      保留原告交付之預收稅費無法律上之原因，則原告請求被
      告幸大公司返還上開82,000元及自被告終止委任契約生效
      之翌日即86年7 月25日起至清償日止按週年利率5 % 計算
      之利息，亦有理由。
五、綜上所述，原告依據不當得利之法律關係，請求被告幸大公
    司返還277,520 元及其中82,000元自86年7 月25日起，其餘
    195,520 元自97年1 月19日起，均至清償日止，按年利率5%
    計算之利息暨請求被告乙○○○給付415,480 元及自97年1
    月19日起至清償日止，按年利率5%計算之利息，為有理由，
    應予准許。至逾上開範圍之請求部分，則為無理由，應予駁
    回。
六、兩造就本件訴訟所涉及之其他攻擊防禦方法，均於本件判決
    之結果不生影響，故不一一論列，併此敘明。
七、兩造均陳明願供擔保請准宣告或免為假執行，核原告勝訴部
    分，尚無不合，爰分別酌其擔保金額准許之。至於原告敗訴
    部分，其假執行之聲請即失所附麗，應併予駁回。
八、據上論結，本件原告之訴為一部有理由，一部無理由，依民
    事訴訟法第79條、第85條第1 項、第390 條第2 項、第392
    條第2 項，判決如主文。
中    華    民    國    97    年    1     月    18    日
                  民事第二庭法  官  潘進順
上為正本係照原本作成。
如對本判決上訴，須於判決送達後20日內向本院提出上訴狀。
中    華    民    國    97    年    1     月    21    日
                            書記官  黃進傑


司法院資訊處製作；財團法人民間司法改革基金會備份。
